臺灣士林地方法院民事判決
111年度重訴字第131號
原      告  大自然環境綠邑股份有限公司
法定代理人  張志偉
訴訟代理人  周耿德律師
被      告  王鴻裕
訴訟代理人  王葦棋
            王泰升
            許麗紅律師
被      告  吳健彰
上列當事人間請求分割共有物事件，本院於民國111年11月9日言
詞辯論終結，判決如下：
    主  文
兩造共有坐落新北市○○區○○段○○○○○地號、同段二三四之三地號
、同段二三六之四地號土地，按附圖所示合併分割，其中如附圖
所示編號甲部分面積二九八點八平方公尺分歸由原告、被告吳健
彰共同取得，並依附表一之應有部分比例維持共有，如附圖所示
編號乙部分面積二九八點八平方公尺分歸由被告王鴻裕取得。
訴訟費用由兩造依附表二所示之應有部分比例負擔。
    事實及理由
一、原告主張：兩造共有新北市○○區○○段00000○00000○00000地
    號土地（下逕以地號稱之，合稱系爭土地），應有部分均如
    附表2所示，並無因物之使用目的不能分割，或有以契約約
    定不為分割之情事，惟兩造因無法就分割方法達成協議，且
    原告係為活絡土地開發使用而取得系爭土地，爰依民法第82
    3條第1項、第824條第2項規定，請求將系爭土地為原物合併
    分割等語。並聲明：系爭土地應予合併分割，分割方法如附
    圖所示，由原告與被告吳裕彰取得甲區塊維持共有，原告應
    有部分為2/3、被告吳裕彰應有部分1/3。
二、被告王鴻裕則以：緣訴外人即被告王鴻裕之祖父王天富生有
    五子，按出生順序分別為訴外人王萬金、王樹森、王火旺、
    王興、王春（下合稱王萬金等5人，如單指一人逕稱其名）
    ，被告王鴻裕為王春之子，王天富死亡後，所留遺產因有部
    分為農地而無法分割，遂採取由王萬金等5人各房推派代表
    ，單獨登記為土地之所有權人，將來如有處分，所得利益應
    予均分，但因王興、王春分得之土地價值少於其他3人，王
    萬金等5人協議日後有取得土地，應優先登記為王興、王春
    所有。嗣王萬金死亡後，其繼承人即訴外人王木生、王龍才
    、王木村、王家清將繼承自王萬金，且為家族所有之新北市
    ○○區○○段00000○00000○00000○00000地號土地出售，並將取
    得之價款再購入系爭土地，登記為被告王鴻裕及訴外人王德
    海共有，是被告王鴻裕就系爭土地實為借名登記之人，而仍
    屬被告王鴻裕之家族共有。又系爭土地相鄰之魁星宮為被告
    王鴻裕之家族所奉祀，於73年間擴建時，將金爐設置於236-
    4地號土地上，被告王鴻裕及家族成員均未有不同意設置之
    意見。再者，門牌號碼新北市○○區○○○路0段0巷00號、13號
    房屋（下稱11、13號房屋）目前占有人分別為王林銀、王周
    發，倘原告及被告吳健彰取得附圖所示乙區塊，王林銀、王
    周發已同意無條件拆除11、13號房屋占用系爭土地之乙區塊
    範圍。另依原告主張取得附圖甲區塊，將造成占用甲區塊之
    11號房屋出入口及金爐必須拆除，有礙被告王鴻裕家族和諧
    ，及魁星宮之祭拜，如由被告王鴻裕取得甲區塊，而可維護
    現狀，應可平衡兩造之利益等語，資為抗辯。並聲明：原告
    之訴駁回。
三、被告吳健彰陳述意見略以：同意原告之分割方案。
四、法院的判斷
　㈠各共有人，除法令另有規定外，得隨時請求分割共有物。但
    因物之使用目的不能分割或契約訂有不分割之期限者，不在
    此限。民法第823條第1項定有明文。查系爭土地為兩造共有
    ，應有部分如附表二「應有部分比例」欄所示，有土地登記
    謄本在卷可稽（本院卷第37-41頁），並為兩造所不爭執，
    堪認為真。
　㈡共有人相同之數不動產，除法令另有規定外，共有人得請求
    合併分割。民法第824條第5項定有明文。系爭土地之共有人
    為相同乙情，有前開土地登記謄本為佐，是原告請求將三筆
    土地合併分割，核屬有據。
　㈢定共有物分割之方法，究以原物分割或變價分割為適當，應
    斟酌各共有人之意願、利害關係、使用情形、共有物之經濟
    效用、性質與價格及分割後各部分之經濟價值暨其應有部分
    之比值是否相當而為適當之分配，始能謂為適當而公平，不
    受共有人所主張分割方法之拘束（最高法院88年度台上字第
    600 號、90年度台上字第1607號、94年度台上字第1149號判
    決意旨參照）。又裁判分割共有物訴訟，為形式之形成訴訟
    ，其事件本質為非訟事件，故法院定共有物之分割方法，應
    斟酌當事人之聲明、共有物之性質、經濟效用及全體共有人
    之利益等公平決之。本件兩造共有系爭土地之分割方法，以
    何方式為當，茲判斷如下：
　　⒈11號房屋、13號房屋之使用範圍均有部分占用系爭土地，
      其中11號房屋之外圍駁坎、樓梯占用範圍為附圖所示B區
      域，11號房屋及13號房屋後方圍牆、房屋本身占用範圍為
      附圖所示C區域，另「魁星宮」之金爐占用系爭土地部分
      如附圖標示A區域等情，業經本院前往現場勘驗，並囑託
      地政事務所測量如附圖所示，有勘驗筆錄、現場照片、新
      北市淡水地政事務所111年7月21日新北淡地測字第111610
      0623號函檢附複丈成果圖在卷可稽（見本院卷第93-111、
      115-117頁），並為兩造所不爭執。
　　⒉被告王鴻裕固提出11號房屋、13號房屋之現占有人王林銀
      、王周發出具之拆除同意書（見本院卷第179頁），然被
      告王鴻裕自陳：11號房屋為王萬金起造，13號房屋為王天
      富起造等語（見本院卷第172頁），則11號房屋、13號房
      屋之事實上處分權人，倘無分割遺產協議，應係王萬金、
      王天富之全體繼承人，則被告王鴻裕所提王林銀、王周發
      出具之拆除同意書，並非係王萬金、王天富全體繼承人所
      出具，且被告王鴻裕亦稱王周發僅係遠房親戚等語（見本
      院卷第172頁），自難僅憑前開拆除同意書，逕認王林銀
      、王周發有拆除之處分權，則倘由原告、被告吳健彰分得
      附圖所示乙區塊，未來勢必仍須為拆除11號房屋、13號房
      屋占用部分，繼續與王天富、王萬金之家族爭訟。
　　⒊倘由原告及被告吳健彰分得附圖標示甲區塊，拆除範圍僅
      為11號房屋外圍之駁坎及樓梯，並未拆除11號房屋之本體
      ，被告王鴻裕雖抗辯該樓梯為11號房屋占有人出入之重要
      通道，倘拆除將致11號房屋占有人無法進出云云，惟查，
      附圖標示A之金爐位置，對照現場照片（本院卷第103頁下
      方、第111頁上方），係位在中正東路2段5巷旁，該巷道
      於金爐處即彎向新北市○○區○○段000○000地號土地（下逕
      以地號稱之），又11號房屋進出使用之樓梯亦緊鄰在該巷
      道旁（照片見本院卷第103頁上方），對照附圖應係位在B
      區域下緣鄰近232、238地號土地處，再參酌原告提出11號
      房屋照片（見本院卷第193頁），於中正東路2段5巷進入2
      32地號土地後，11號房屋外緣仍有相當空間可以重新施作
      聯外之階梯，而不影響11號房屋占有人使用中正東路2段5
      巷，是被告王鴻裕抗辯附圖B區域之樓梯一旦拆除，11號
      房屋之占有人無法對外通行云云，難認可採。
　　⒋再斟酌中正東路2段5巷之巷道實際上已占用236-4地號土地
      部分範圍，此由現場照片（見本院卷第103頁上方、第111
      頁）對照附圖即知，倘由原告及被告吳健彰取得附圖甲區
      塊後，將來是否可以排除巷道通行，而全部作為建築開發
      使用，仍屬未定；況新北市○○區○○段00000地號、236-2地
      號土地（下逕以地號稱之）均為新北市政府所有，有土地
      登記謄本在卷可憑（見本院卷第251-253頁），且234-2地
      號、236-2地號土地之使用分區為道路用地一節，亦有新
      北市政府111年10月19日新北府城測字第1111968293號函
      在卷可憑（見本院卷第227頁），倘原告、被告吳健彰取
      得附圖甲區塊，日後進行開發時，與附圖甲、乙區塊相鄰
      之234-2地號土地勢將成為供作通行之道路，11號房屋、1
      3號房屋之占有人亦得使用通行聯外。
　　⒌至魁星宮之金爐占用附圖甲區塊部分，魁星宮係位在11號
      房屋樓梯之對側，魁星宮本體並未占用附圖甲區塊，僅係
      金爐有占用之情事，再觀之現場照片（見本院卷第101頁
      ），該金爐係以混凝土作為基座，基座上再擺設金爐，且
      該混凝土對照相鄰之土地地面外觀，顯係近期才施作完成
      ，並非有歷史紀念之性質，斟酌金爐本身係供作魁星宮參
      拜者燃燒紙錢使用，將該金爐移至甲區塊之外（如魁星宮
      旁），應不影響其繼續使用，是被告王鴻裕抗辯應考量金
      爐係供其家族奉祀魁星宮使用云云，尚不足取。
　　⒍另被告王鴻裕聲請調查證人王家清一節，本院審酌系爭土
      地是否原為王天富之家族所有，是否有借名登記之情事，
      均不影響本件分割方案之判斷，是本院認無調查之必要，
      其此部分聲請，應予駁回。
　　⒎綜上，本院審酌若由原告、被告吳健彰取得附圖乙區塊，
      未來於拆除附圖C區域時，將破壞部分11號房屋、13號房
      屋之本體，未若其等取得附圖甲區塊，拆除範圍僅為11號
      房屋之駁坎、樓梯及魁星宮之金爐，就樓梯部分於拆除後
      應無影響11號房屋之聯外通行，且由被告王鴻裕取得附圖
      乙區塊，與其家族所有之新北市○○區○○段000地號土地相
      連，區塊較為完整，亦有利於將來之處分或開發，是本院
      認系爭土地之分割方案，由原告、被告吳健彰取得附圖甲
      區塊、被告王鴻裕取附圖乙區塊，較為適宜。此外，就甲
      、乙二區塊本身經濟價值並無差異一節，為兩造所不爭執
      （見本院卷第258頁），是由原告、被告吳健彰取得附圖
      甲區塊、被告王鴻裕取附圖乙區塊，亦不構成需要補償之
      情，併予敘明。
五、綜上所述，系爭土地應依附圖所示之方案，而定分割分法如
    主文第1項所示。
六、本件事證已臻明確，兩造其餘攻擊防禦方法及所提證據，於
    判決結果不生影響，爰不一一論列，併此敘明。
七、末按因共有物分割事件涉訟，由敗訴當事人負擔訴訟費用顯
    失公平者，法院得酌量情形，命勝訴之當事人負擔其一部，
    此觀民事訴訟法第80條之1規定自明。查本件分割共有物之
    訴，乃由本院斟酌何種分割方法較能增進共有物之經濟效益
    ，並兼顧兩造之利益，以決定適當之分割方法，不因何造起
    訴而有不同，是本院認訴訟費用應由兩造按原應有部分比例
    負擔，始為公平，爰諭知如主文第2項所示。
中　　華　　民　　國　　111 　年　　11　　月　　23　　日
                  民事第二庭  法  官  蔡子琪
以上正本係照原本作成。
如對本判決上訴，應於判決送達後20日內向本院提出上訴狀，若
委任律師提起上訴者，應一併繳納上訴審裁判費，否則本院得不
命補正逕行駁回上訴。
中　　華　　民　　國　　111 　年　　12　　月　　2 　　日
                              書記官  周苡彤
附表一
共有人 應有部分 原告 2/3 被告吳健彰 1/3 
附表二
共有人 應有部分 原告 1/3 被告吳健彰 1/6 被告王鴻裕 1/2